【裁判字號】    90,訴,1680
【裁判日期】    920507
【裁判案由】    營利事業所得稅
【裁判全文】
臺中高等行政法院判決                              九十年度訴字第一六八○號
                              .
    原      告  奕勝汽車股份有限公司
    代  表  人  甲○○
    訴訟代理人  張國章會計師
                戊○○
    被      告  財政部臺灣省中區國稅局
    代  表  人  乙○○
    訴訟代理人  丙○○
                丁○○
右當事人間因營利事業所得稅事件，原告不服財政部中華民國九十年十月三十日台財
訴字第○九○一三五五九四八號訴願決定，提起行政訴訟，本院判決如左︰
    主  文
原告之訴駁回。
訴訟費用由原告負擔。
    事  實
壹、事實概要：
    緣原告民國八十四年度營利事業所得稅結算申報，經被告機關核定全年所得額新
    台幣（以下同）五、二○○、三一六元，補徵稅額七六二、五五六元。原告不服
    ，就營業成本、旅費、郵電費、其他費用及利息支出等項目，申經復查結果，郵
    電費增列一一、九二一元，其他費用增列三九八、二○七元，利息支出增列三四
    一、八五六元，全年所得額變更核定為四、四四八、三三二元。原告仍未甘服，
    復就營業成本項目，提起訴願，亦遭決定駁回，遂提起行政訴訟。
貳、兩造聲明：
  一、原告聲明求為判決：
      訴願決定及原處分（復查決定）均撤銷。
  二、被告聲明求為判決：
      駁回原告之訴。
參、兩造之爭點：
  一、原告主張之理由：
（一）按「製造業之營業成本包括原材料耗用、直接人工及製造費用，必需於該三部
      分均無法查核時，始能依所得稅法第八十三條第一項規定按同業利潤標準核定
      其營業成本，倘直接人工及製造費用尚可查核，而原材料耗用無法查核時，則
      應依行為時查核準則第五十八條規定之順序，查核其原材料耗用，再併同直接
      人工及製造費用核定其營業成本」，行政院台八十六訴字第二六三五四號再訴
      願決定著有明文。本件原告係經營「汽車買賣」部門及「汽車修理」，被告對
      「汽車修理」部門主張：「所經營『汽車修理』部門係對客戶請修汽車提供必
      要零件，並輔以人工之維修或換裝，始能完成，該修理部門之成本是否可查，
      應先查核其開立收入之發票所載工資之成本及工時，零件部分之進銷存成本可
      否互相勾稽。」依上開行政院再訴願決定意旨，被告自應依順序逐項查核。
（二）工資部分：
      被告雖主張「經就工資收入申報一○、○八八、六○五元部分查得原告所提示
      發票及委修單所載工資價格並未載工時，故無法查核工資價格之合理性（其所
      提示標準工時手冊並無工資價格對照表可資查核），且其相關成本委外修護金
      額一、四一六、八八一元，亦無法個別歸屬於工資收入（例如（一）九月一日
      發票號碼ＺＲ00000000號所載工資收入六、五○○元，依委修單載含
      前保桿鈑噴、車身鈑噴、車身鈑噴等修護，惟其工資成本卻無法個別歸屬；（
      二）三月三十日委外烤漆四九、八三九元，九月一日委外修護工資二九、○三
      六元，無法與委修單及工資收入互相勾稽。）」。然按「銷貨價格顯較時價為
      低者，依下列辦法辦理：１、銷貨與營利事業，如經納稅義務人提出正當理由
      ，並查核相符時，應予認定。２、銷貨與非營利事業者，經提出正當理由及取
      得證明文據，並查對相符時，應予認定。前項第１、２兩款其無正當理由或未
      能提示證明文據者，按時價核定其銷貨價格。前項所稱時價，應參酌左列資料
      認定：１、報章雜誌所載市場價格。２、各縣市同業間帳載貨品同一月份之加
      權平均售價。３、時價資料同時有數種者，得以其平均數為當月份時價。４、
      進口貨物得參考同期海關完稅價格換算時價。」為營利事業所得稅查核準則第
      二十二條所規定。原告維修人工及各項費用支出皆依法取具統一發票、薪資印
      領清冊、申報扣繳資料等，被告除應對不符部分依規定剔除或轉正外，應予核
      實認定，被告主張「無法查核其工資價格之合理性」，顯然無據。次依「營利
      事業之費用與損失，應視其性質分為營業費用（如銷售、管理費用）與營業成
      本（如製造費用），分別審定並轉正。其應歸屬於營業成本之費用或損失，原
      列報於營業費用，經稽徵機關審定轉正者，應就調整部分攤於期末存貨。」及
      「直接人工製造費用，適用本準則費用類之查核標準。」分別為營利事業所得
      稅查核準則第六十條及第六十一條所規定。委外修護成本應依上述法令規定進
      行查核或調整，自不待言。況被告所列舉三筆交易合計收入僅為一一○、一一
      九元，金額非常微小。而被告答辯主張：「查其收入或日期或金額與列報成本
      日期、金額不相當」，係因該筆收入金額較低，原告當年度新設草屯修配廠，
      新開張時以低價促銷所致。至於日期不相當，係原告委外烤漆等為長期配合廠
      商，又委修金額小筆數多，為節省雙方往返請款不便，乃以累積相當期間後委
      修廠商再據以對原告請款付款所致，此亦為業界之習慣。故原告原來就已詳細
      敘明委外修護明細項目、對象及相對收入明細可供對照，被告諉稱無法查核，
      顯然無據。
（三）零件部分：
      被告主張：「零件買賣收入申報二五、一一四、二六四元部分，查其委修單所
      載零件雖已按品名分別歸戶登帳，惟查其存貨簿未將購進品名相同而品質規格
      （即單價）不同之零件分別設帳記載進銷存明細，亦有將屬零件成本之椅套、
      鋁圈等進貨列報於營業費用之其他費用項下，又查其另有虛增進貨數量情形，
      其編製零件進銷存表顯有不實，其本期零件成本無法查核勾稽。（如零件「軸
      承」進貨單價有三月二十二日二二○元、四月三十日五二○元、八月十六日一
      ○○元，而銷貨單價有二月二十一日七六二元，六月二十四日一○八元不等均
      載於同一類、零件「椅套」進貨單價一月十日八、○○○元、八月四日一、○
      ○○元，而銷貨單價有五月一日一、一一○元、十一月二十一日七六二元不等
      ，均歸同一類，其他費用之什費九月二十三日、十月一日、十一月八日、十二
      月十五日購進「椅套、鋁圈」；品名「剎車油」四月六日進貨數量二十四罐、
      存貨簿卻登帳進貨二四○罐。）」云云。惟查按「商品、原料、物料、在製品
      、副產品等盤存之估價，以成本為準；成本高於時價時，納稅義務人得以時價
      為準；成本或時價不明時，由該管稽徵機關鑑定或估定方法決定之。前項成本
      ，得按資產之種類或性質，採實際成本，或用先進先出法、後進先出法、加權
      平均法、移動平均法、簡單平均法。」故原告依規定已按品名種類分別詳細歸
      戶登帳。又被告以「軸承」及「椅套」品名相同但價格差異較大未分類為由，
      認為不當。查所得稅法係就存貨種類或性質規範存貨分類原則，且被告亦未指
      明相同種類存貨應依「多少價格」分類，始為合理。況原告該年度列報「軸承
      」銷貨數量二一個、銷售金額一一、四二一元、存貨○元，不僅金額非常微小
      ，而且因無存貨，故即使將「軸承」再細分，亦根本不會影響原告所列報收入
      、成本或課稅所得金額。另原告列報「椅套」銷貨數量一○個，銷售金額一○
      、二八一元、存貨○元，道理相同。而且，被告認為本項存貨應依照價格再細
      分，係屬被告主觀上之判斷，並不存在違反所得稅法情事。再以原告其他費用
      之什費九月二十三日、十月一日、十一月八日、十二月十五日購進「椅套、鋁
      圈」，係供原告公務車自用配件用途，被告未經查證，即逕予認定原告不合規
      定，已嫌率斷，而且即使將全年合計亦僅有六六、○○○元。而原告品名剎車
      油四月六日進貨數量將二十四罐誤登記為二四○罐，差額為三七、○三一元，
      金額微小，而且範圍明確。至於被告所稱，原告零件「椅套」為自用歸於其他
      費用，卻記載為市政府配件車號E2693，查其金額僅為八○○元，金額微小。
      另原告對於維修零件，進貨時皆依法取得憑證，銷貨時開立發票，已分別載明
      零件及工資收入，且備有客戶簽認之汽車維修單，載明維修零件品名、數量、
      工作紀錄、工資收費等紀錄，並依會計原則入帳，並編製詳細零件進銷存明細
      表在卷可稽。而本期列報材料種類近五百餘種，在會計學理上，符合所謂「重
      大性原則」之標準（即會計認列之門檻），在重大方面，會計帳簿已算完備。
      至價格波動方面，在進價上，向太子汽車採購享有六折優惠，但需幾個月前事
      先訂購且需相當數量，遇有緊急或臨時不足時，則常需少量多次向同業調貨，
      價格必然較高所致。在銷價上，對固定客戶可享八折優惠，對員工可享六折優
      惠，對原告公司鄉鎮特約維修廠商亦需降價配合，在促銷優惠期間價格更低所
      致。原告公司維修零件進銷價格波動，乃原告公司經營之特性。
（四）被告對於原告於行政訴訟中提具之帳證紀錄，尚有疑義部分，玆說明如下：
  １、「．．．其中進價較低者大部分是因其向小規模營利事業（未使用統一發票者
      ）進貨」乙節。係原告有時因小部分庫存零件一時缺貨而急需使用，會臨時就
      近在台中市補貨，惟該小部分皆屬非正廠零件，故價格較低。況經統計原告向
      小規模營利事業進貨全年度約六五○、一三四元，佔全部進貨顯屬微小。
  ２、「．．．九種零件雖係向太子汽車進貨，其價格不一，查係因其進貨貨號不相
      同所致．．．」乙節，係因太子汽車所銷售相同零件有進口件或國產件，故相
      同零件品名，其進貨貨號會略有不同，但該零件皆屬相同品名、種類及用途。
  ３、「．．．六項其編於同一類銷售價格高低係因其銷售品號不同所致．．．」，
      係因如前述相同零件有進口件或國產件，故相同零件品名，其銷貨貨號會略有
      不同，但該零件皆屬相同品名、種類及用途。
  ４、「．．．其餘銷貨估價單部分．．．均未載明品號．．．」，惟原告原皆已依
      該估價單上所註明之相同零件品名，依法清楚歸類編製於進銷存明細表內，並
      無不合。
  ５、「．．．雖然所載品名略同者惟其對不同客戶報價又不同．．．」，實則零件
      品名相同，惟如前述因零件有正廠件或非正廠件，進口件或國產件因素，然該
      零件皆屬相同品名、種類及用途。另汽芯報價一、一○○元實係汽油芯出油管
      之簡略書寫，惟入帳正確。
  ６、「本件因帳證紀錄及成本（零件進耗存明細）有先銷後進之情形，致其成本仍
      無法查核勾稽」。按原告零件進貨程序，係交貨後需先經本公司驗收合格，然
      後出售零件廠商始累計開具統一發票持向本公司請款，故實務上，進貨發票日
      期會有發生在銷貨日期後面之情形。被告機關所稱先銷後進之情形，乃因為有
      些車輛的維修是保險件，維修時間需要很久，零件也需要很多，在全部維修完
      後款項才付給廠商，以致有先銷後進之情況發生，此為實務上經營會發生之通
      常行為。綜上，原告依所得稅法規定，將相同存貨種類歸為一類，並無不合。
      原告已盡責編製存貨分類帳、進銷存明細表等各項帳簿文據，被告卻全盤否認
      ，視同未編製，允屬不公。
（五）按「營利事業所得稅納稅義務人未申報或短漏報所得額，有左列情事之一者，
      免予處罰：（一）依所得稅法第一百十條第一項及第二項規定應處罰鍰案件，
      經調查發現所漏稅額在新臺幣五千元以下者。」及「公司組織之營利事業，其
      虧損年度經稽徵機關查獲短漏之所得額，依當年度適用之營利事業所得稅稅率
      計算之金額不超過新臺幣十萬元，或短漏之所得額占全年核定可供以後年度扣
      除之虧損金額之比例不超過百分之五，且非以詐術或其他不正當方法逃漏稅捐
      者，得視為短漏報情節輕微．．．並免按會計帳冊簿據不完備認定。」分別為
      稅務違章案件減免處罰標準第三條所規定及財政部八十五年十月二日台財稅第
      八五一九一八○八六號函所釋。原告「汽車修理部門」既已皆依法取得憑證，
      備有客戶簽認之汽車維修單，並依會計原則入帳，並編製詳細零件進銷存明細
      表，及修理成本依會計科目分別入帳在案。則被告以原告帳上些微之誤差，即
      完全否認原告之「汽車修理部門」全部會計帳證報表，允屬不公平，而且不符
      前述規定。況被告儘可依法將查得之誤差（按本項對成本之影響範圍明確，並
      非無法查核），依法剔除或調整所得額，尚不至於否認原告汽車維修全部會計
      帳證報表。
（六）綜上所陳，原處分（復查決定）及訴願決定實有違誤，請依法判決如訴之聲明
      。
  二、被告主張之理由：
（一）按「營利事業所得之計算，以其本年度收入總額減除各項成本費用、損失及稅
      捐後之純益額為所得額。」為所得稅法第二十四條所規定。次按「製造業已依
      稅捐稽徵機關管理營利事業會計帳簿憑證辦法設置帳簿，平時對進料、領料、
      退料、產品、人工、製造費用等均作成紀錄，有內部憑證可稽，並編有生產日
      報表或生產通知單及成本計算表，經內部製造及會計部門負責人員簽章者，其
      製品原料耗用數量，應根據有關帳證紀錄予以核實認定。製造業不合前項規定
      者，其耗用之原料如超過各該業通常水準，超過部分，除能提出正當理由，經
      查明屬實者外，應不予減除。前項各該耗用原料之通常水準，由主管稽徵機關
      會同實地調查，並洽詢各該業同業公會及有關機關擬訂，報請財政部核定，其
      未經核定該業通常水準者，得比照機器、設備、製造程序、原料品質等相當之
      該同業原料耗用情形核定之，其無同業原料耗用情形可資比照者，按該事業上
      年度核定情形核定之。但上年度適用擴大書面審核者除外，若無上年度核定情
      形，則按最近年度核定情形核定之。其為新興事業或新產品，無同業原料耗用
      情形及該事業上年度核定情形可資比照者，由稽徵機關調查核定之。上項所稱
      『同業』，指各主管稽徵機關所轄或鄰近縣（市）之該同業。」為營利事業所
      得稅查核準則第五十八條所明定。復按「依行政救濟之法理，除原處分適用法
      律錯誤外，申請復查之結果，不得為更不利於行政救濟人之決定。」改制前行
      政法院六十二年度判字第二九八號著有判例。又按「稽徵機關進行調查或復查
      時，納稅義務人應提示有關各種證明所得額之帳簿、文據；其未提示者，稽徵
      機關得依查得之資料或同業利潤標準，核定其所得額」為所得稅法第八十三條
      第一項所明定。復按「帳簿有塗改內容或有缺漏頁數，經查明無不法情事，且
      會計記錄銜接，憑證相符者，仍應查帳核定。」為營利事業所得稅查核準則第
      七條所明定。又被告八十八年三月十七日中區國稅一字第八八○○一三五六九
      號函訂頒「本局查核汽車修理業維修成本處理原則第六點第一項所規定：汽車
      修理廠商有左列情形之一，經通知補正仍未能補正，致維修成本無法查核勾稽
      者，應按維修收入（含維修零件、工資收入）依汽車修理業所適用同業利潤標
      準核計維修成本：（一）未能提示維修成本之帳簿紀錄、成本分析表（即零件
      進耗存明細表）或雖已提示惟帳證紀錄、成本（零件進耗存明細）分析不全，
      致成本無法查核勾稽者。」
（二）原告係經營鈴木汽車、零件買賣及汽車售後修繕等業務，其八十四年度申報營
      業成本含車輛買賣成本五○八、九七六、三九六元、零件買賣成本一五、七七
      ○、三三三元及工資成本七、六七七、四六六元，合計五三二、四二四、一九
      五元，被告機關初查以其所提示委修估價單，所載工資收入（申報一○、○八
      八、六○五元）無應耗消耗品材料及承修人修理工時紀錄，乃按財政部訂頒該
      年度汽車修理行業代號八九一二─一一毛利率百分之四十五，核定工資成本五
      、五四八、七三二元，剔除營業成本二、一二八、七三四元，營業成本核定為
      五三○、二九五、四六一元。原告不服，主張其已依規定提示各種證明所得額
      之帳簿文據，應能認列，何以調減營業成本二、一二八、七三四元云云，申請
      復查。被告機關復查決定略以，經查原告所經營「汽車修理」部門係對客戶請
      修汽車提供必要零件，並輔以人工之維修或換裝，始能完成，該修理部門之成
      本是否可查，應先查核其開立收入之發票所載工資之成本及工時，零件部分之
      進銷存成本可否互相勾稽。經就工資收入申報一○、○八八、六○五元部分查
      得原告所提示發票及委修單所載工資價格並未載工時，且其所提示標準工時手
      冊並無工資價格對照表可資查核，故無法查核其工資價格之合理性，且其相關
      成本委外修護金額一、四一六、八八一元，亦無法個別歸屬於工資收入（例如
      （一）九月一日發票號碼ＺＲ00000000號所載工資收入六、五○○元
      ，依委修單載含前保桿鈑噴、車身鈑噴等修護，惟其工資成本卻無法個別歸屬
      （原處分卷第三五四、三五五頁）；（二）三月三十日委外烤漆四九、八三九
      元，九月一日委外修護工資二九、○三六元，無法與委修單及工資收入互相勾
      稽（原處分卷第二一一、二一二及三五二、三五三頁）。另零件買賣收入申報
      二五、一一四、二六四元部分，查其委修單所載零件雖已按品名分別歸戶登帳
      ，惟查其存貨簿未將購進品名相同而品質規格（即單價）不同之零件分別設帳
      記載進銷存明細，亦有將屬零件成本之椅套、鋁圈等進貨列報於營業費用之其
      他費用項下，又查其另有虛增進貨數量情形，其編製零件進銷存表顯有不實，
      其本期零件成本無法查核勾稽。如零件軸承進貨單價有三月二十二日二二○元
      、四月三十日五二○元、八月十六日一○○元（原處分卷三五一頁），而銷貨
      單價有二月二十一日七六二元，六月二十四日一○八元（同原處分卷三五一頁
      ）不等均載於同一類、零件椅套進貨單價一月十日八、○○○元、八月四日一
      、○○○元，而銷貨單價有五月一日一、一一○元、十一月二十一日七六二元
      （原處分卷三五○頁）不等，均歸同一類，其他費用之什費九月二十三日、十
      月一日、十一月八日、十二月十五日購進椅套、鋁圈（原處分卷二六七至二八
      ○頁）；品名「剎車油」四月六日進貨數量二十四罐（原處分卷三四七頁）、
      存貨簿卻登帳進貨二四○罐（原處分卷三四九頁）。另原告原申報零件買賣收
      入與汽車維修工資收入，參照改制前行政法院八十五年度判字第一七一八號判
      決意旨應均屬汽車修理業收入；因其申報該部分營業成本均無法查核勾稽，原
      應按財政部訂頒「汽車修理業」之同業利潤標準毛利率百分之四十五，核定該
      部分營業成本一九、三六一、五七八元，併計車輛買賣成本五○八、九七六、
      三九六元，營業成本為五二八、三三七、九七四元，惟原核定僅就其工資收入
      按修理業同業利潤標準核定營業成本為五三○、二九五、四六一元（原處分卷
      一八九頁），顯對原告較為有利，故復查後仍維持原核定。原告於訴願時主張
      ，其經營汽車售後修繕業務，並無「製成品」產品，並無記錄人工小時必要性
      ，又汽車修繕，一部分純粹委外修護項目（如定位、烤漆），因量多金額小，
      故受委任廠皆採量結請款，其收入皆有車輛號碼、車主之紀錄在案，如九月一
      日發票號碼ＺＲ00000000號所載工資收入六、五○○元，三月三十日
      委外烤漆四九、八三九元，九月一日委外修護工資二九、○三六元，皆有詳細
      紀錄在案。另零件「軸承」、「椅套」進貨係依品名歸類，承辦員並未要求依
      「多少價格」分類，才算合法，其他費用購進椅套等係屬公司公務車自用配件
      ，品名「剎車油」將進貨數量二四罐誤登記為二四○罐，差額為三七、○三一
      元，金額微小，不能據以認定維修成本無法勾稽云云。訴願決定以原告既有編
      製「標準工時手冊」，又訴稱無紀錄人工小時之必要性，顯有矛盾。所稱被告
      機關查核認定之委外修護項目已具備相對工資成本可查，惟所陳述委外修護工
      資收入日期與工資成本日期不同，且有將自己修護收入與委外修護收入混雜一
      起歸為委外修護收入同一類，況原告於收入、成本發票及派修單並未註明其相
      關性，亦未提示關係資料供核，工資成本收入顯無法查核。另被告機關抽核其
      大部分零件均未按價格相當分類（復查決定僅舉數例說明，非僅該少部分帳載
      不全），此一事實原告仍未改善，以致零件進銷存明細仍無法查核勾稽。至於
      原告所訴零件「椅套」為自用歸於其他費用等情，查其憑證卻記載為市政府配
      件車號E2693，其所訴自用顯係推諉之詞。品名「剎車油」將進貨二四罐誤記
      為二四○罐，除屬虛報期末存貨外，仍有部分已銷售商品，卻無進貨可按，原
      告主張稱金額小顯係避重就輕，核不足採，仍予維持原處分。
（三）原告訴訟意旨初略以：依「製造業之營業成本包括原材料耗用、直接人工及製
      造費用，必需於該三部分均無法查核時，始能依所得稅法第八十三條第一項規
      定按同業利潤標準核定其營業成本，倘直接人工及製造費用尚可查核，而原材
      料耗用無法查核時，則應依行為時查核準則第五十八條規定之順序，查核其原
      材料耗用，再併同直接人工及製造費用核定其營業成本」，為行政院台八十六
      訴字第二六三五四號再訴願決定可循據，被告自應依順序逐項查核。原告訴稱
      工資部分，屬於委外修護成本，被告所列舉三筆交易合計收入僅為一一○、一
      一九元，金額非常微小，而且原告原來就已詳細敘明委外修護明細項目、對象
      及相對收入明細可供對照，被告諉稱無法查核，顯然無據；零件部分，按「商
      品、原料、物料、在製品、副產品等盤存之估價，以成本為準；成本高於時價
      時，納稅義務人得以時價為準；成本或時價不明時，由該管稽徵機關鑑定或估
      定方法定之。前項成本，得按資產之種類或性質，採實際成本，或用先進先出
      法、後進先出法、加權平均法、移動平均法、簡單平均法。」故原告依規定已
      按品名種類分別詳細歸戶登帳。被告所查「軸承」、「椅套」、「鋁圈」、「
      剎車油」等或應屬歸戶不當、或數量誤載均屬金額微小，不足以構成無法查核
      之情形；原告「汽車修理部門」既已皆依法取得憑證，備有客戶簽認之汽車維
      修單，並依會計原則入帳，並編製詳細零件進銷存明細表及修理成本，依會計
      科目分別入帳在案。則被告以原告帳上些微之誤差，即完全否認原告之「汽車
      修理部門」全部會計帳證報表，允屬不公平，而且不符上述規定。況被告機關
      僅可依法將查得之誤差（按本項對成本之影響範圍明確，並非無法查核），依
      法剔除或調整所得額，尚不至於否認原告汽車維修全部會計帳證報表。
（四）經查，原告行政訴訟時除未對工資計算補充說明，而以原告所查核零件項目屬
      金額微小為由表不服，經查原告本期列報材料種類近五百餘種，原告未就無法
      查核勾稽部分補正，僅稱所查核項目金額微小，難認其主張有理由，另其所編
      委外修護收入、成本對照表，查其收入或日期或金額與列報成本日期、金額不
      相當，難認其主張為事實，所訴要無可採。
（五）原告雖復於行政訴訟程序中重新整理帳證紀錄，惟仍有帳證紀錄與成本有先銷
      後進之情形，致其成本仍無法查核勾稽，玆說明如下：
  １、維修零件：原告稱其對於維修零件，進貨時皆依法取得憑證，因價格波動，在
      進貨上向太子汽車採購享有六折優惠，在銷價上，對固定客戶可享八折優惠等
      情，且提出八十四年度零件進銷價高低表計三十種零件之原始憑證影本。經查
      其中儀表配線總成、後箱背板、化油器底座墊片、保險桿側固定座、中飾板、
      葉子板彎角加強、排氣管中段等七項零件進貨價格高低差異，其進貨對象並非
      全為太子汽車工業股份有限公司，其中進價較低者大部分是因其向小規模營利
      事業（未使用統一發票者）進貨，尚非原告所稱因價格波動在進貨上向太子汽
      車採購享有六折優惠，以致造成相同零件進價不等，歸為同一類之情形；又其
      中零件品名為差速器油封、前三角架引擎總成、時規齒輪蓋、車身外側板、前
      懸吊臂吊架、大燈座、消音器吊架橡皮、冷卻風扇、風扇護罩等九種零件雖係
      向太子汽車進貨，其價格不一，查係因其進貨貨號不相同所致，並非價格波動
      或進貨數量多寡給予折扣，此亦無以相同品名規格歸為同一類之情形；另查其
      銷售零件為儀表配電總成、時規齒輪蓋、化油器底座墊片、排氣管中段、冷卻
      風扇、活塞等六項其編於同一類銷售價格高低係因其銷售品號不同所致，尚非
      原告所稱對特定客戶折扣所產生價格差異；其餘銷貨估價單部分均未載明品號
      ，雖然所載品名略同者惟其對不同客戶報價又不同（如汽芯報價有九十元及一
      、一○○元不等、汽油芯報價也七七○元及一二九元不等、火星塞報價一○五
      元及六十五元不等、空芯報價四二○元及九四五元不等、另風扇護罩報價二、
      ○七九元及八六六元品名相同但品號不同），以致無法查對勾稽，以上再查仍
      無法證明其零件進銷存記錄係以相同品名規格為歸類依據。原告雖再重新整理
      帳簿，將相同品名且進貨價格相近之零件歸為同一類，惟查經被告機關抽查其
      部分零件，查得原告存貨簿大部分零件有先銷貨後進貨之情形，未有進貨，何
      來銷貨？故依上揭法條及被告機關所訂查核辦法規定，以原告帳簿有修改，因
      其會計記錄無法銜接，無法依其帳載數核定。
  ２、維修人工及費用：原告稱其維修人工及各項費用皆依法取具統一發票、薪資印
      領清冊、申報扣繳資料等，被告除應對不符部分依規定剔除或轉正外，應予核
      實認定等情，經查原告之工資收入之成本是否可查，除需具備相關支出憑證外
      ，仍應以其相關零件成本是否可查核勾稽為要件，經被告抽核原告之零件帳載
      ，其帳載不全，原告均未能補正。
  ３、委外修護部分：原告稱其委外烤漆等為長期配合廠商，又委修金額小筆數多，
      為節省雙方往返請款不便，乃以累積相當期間後委修廠商再據以對原告請款付
      款所致等情，經查其委外收入及成本無法逐筆勾稽，原告仍未能補正。原核定
      以原告「汽車修理工資成本」不可查，被告機關依所得稅法第八十三條規定，
      按財政部訂頒同業利潤標準核定工資成本，尚無不合，原告所訴核無足採。
（六）本件因帳證紀錄及成本（零件進耗存明細）有先銷後進之情形，致其成本仍無
      法查核勾稽，應依維修收入（含維修零件、工資收入）按汽車修理業所適用同
      業利潤標準核計維修成本，按財政部訂頒「汽車修理業」之同業利潤標準毛利
      率百分之四十五，核定該部分營業成本一九、三六一、五七八元，併計車輛買
      賣成本五○八、九七六、三九六元，營業成本應為五二八、三三七、九七四元
      ，惟原核定僅就其工資收入按修理業同業利潤標準核定營業成本應為五三○、
      二九五、四六一元，已對原告較為有利，故原核定並無不合。基上結論，原處
      分及所為復查、訴願決定並無違誤，請准如訴之聲明判決。
    理  由
一、按「營利事業應保持足以正確計算其營利事業所得額之帳簿憑證及會計紀錄。」
    「營利事業所得之計算，以其本年度收入總額減除各項成本費用、損失及稅捐後
    之純益額為所得額。」「稽徵機關進行調查或復查時，納稅義務人應提示有關各
    種證明所得額之帳簿、文據；其未提示者，稽徵機關得依查得之資料或同業利潤
    標準，核定其所得額。」行為時所得稅法第二十一條第一項、第二十四條第一項
    及第八十三條第一項分別定有明文。次按「本法第八十三條所稱之帳簿文據，其
    關係所得額之一部或關係課稅年度中某一期間之所得額，而納稅義務人未能提示
    者，稽徵機關得就該部分依查得資料或同業利潤標準核定其所得額。」復為同法
    施行細則第八十一條第一項所規定。所謂未提示，兼指帳簿文據全部未提示，或
    雖提示而有不完全、不健全或不相符合者均有其適用。又稱「汽車修理」，係指
    廠商對客戶請修汽車除提供必要零件外，尚須輔以人工之維修或換裝，始能完成
    交易者。汽車維修成本除包括修理工資、零件成本等直接費用外，尚包括委外加
    工費用、廠（場）長及廠（場）區行政人員薪資、伙食費、保險費、職工福利、
    稅捐、水電費、折舊、消耗品（如修理工具、抹布、漆料、潤滑劑等）等間接費
    用。汽車修理廠商如有未能提示維修成本之帳簿紀錄、成本分析表（即零件進耗
    存明細表）或雖已提示惟帳證紀錄、成本（零件進耗存明細）分析不全，致成本
    無法查核勾稽之情形，揆諸首揭規定及說明，稽徵機關自得按維修收入（含維修
    零件、工資收入），依汽車修理業所適用同業利潤標準核計其維修成本。
二、本件原告係經營鈴木汽車及零件買賣與汽車售後修繕等業務，其八十四年度申報
    營業成本含車輛買賣成本五○八、九七六、三九六元、零件買賣成本一五、七七
    ○、三三三元及工資成本七、六七七、四六六元，合計五三二、四二四、一九五
    元，被告機關初查以其所提示委修估價單，所載工資收入（申報一○、○八八、
    六○五元）無應耗消耗品材料及承修人修理工時紀錄，乃按該年度汽車修理行業
    代號八九一二─一一毛利率百分之四十五，核定工資成本五、五四八、七三二元
    ，剔除營業成本二、一二八、七三四元，營業成本核定為五三○、二九五、四六
    一元。原告不服，主張其已依規定提示各種證明所得額之帳簿文據，應能認列，
    何以調減營業成本二、一二八、七三四元云云，申請復查。被告機關復查決定略
    以，經查原告所經營「汽車修理」部門係對客戶請修汽車提供必要零件，並輔以
    人工之維修或換裝，始能完成，該修理部門之成本是否可查，應先查核其開立收
    入之發票所載工資之成本及工時，零件部分之進銷存成本可否互相勾稽。經就工
    資收入申報一○、○八八、六○五元部分查得原告所提示發票及委修單所載工資
    價格並未載工時，故無法查核其工資價格之合理性（其所提示標準工時手冊並無
    工資價格對照表可資查核），且其相關成本委外修護金額一、四一六、八八一元
    ，亦無法個別歸屬於工資收入，例如（一）九月一日發票號碼ＺＲ000000
    00號所載工資收入六、五○○元，依委修單載含前保桿鈑噴、車身鈑噴等修護
    ，惟其工資成本卻無法個別歸屬（原處分卷三五四、三五五頁）；（二）三月三
    十日委外烤漆四九、八三九元，九月一日委外修護工資二九、○三六元，無法與
    委修單及工資收入互相勾稽（原處分卷二一一、二一二及三五二、三五三頁）。
    另零件買賣收入申報二五、一一四、二六四元部分，查其委修單所載零件雖已按
    品名分別歸戶登帳，惟查其存貨簿未將購進品名相同而品質規格（即單價）不同
    之零件分別設帳記載進銷存明細，亦有將屬零件成本之椅套、鋁圈等進貨列報於
    營業費用之其他費用項下，又查其另有虛增進貨數量情形，其編製零件進銷存表
    顯有不實，其本期零件成本無法查核勾稽，如零件軸承進貨單價有三月二十二日
    二二○元、四月三十日五二○元、八月十六日一○○元（原處分卷三五一頁），
    而銷貨單價有二月二十一日七六二元，六月二十四日一○八元（同原處分卷三五
    一頁）不等均載於同一類、零件椅套進貨單價一月十日八、○○○元、八月四日
    一、○○○元，而銷貨單價有五月一日一、一一○元、十一月二十一日七六二元
    （原處分卷三五○頁）不等，均歸同一類，其他費用之什費九月二十三日、十月
    一日、十一月八日、十二月十五日購進椅套、鋁圈（原處分卷二六七至二八○頁
    ）；品名剎車油四月六日進貨數量二十四罐（原處分卷三四七頁）、存貨簿卻登
    帳進貨二四○罐（原處分卷三四九頁）。另原告原申報零件買賣收入與汽車維修
    工資收入，參照行政法院八十五年度判字第一七一八號判決意旨應均屬汽車修理
    業收入；因其申報該部分營業成本均無法查核勾稽，原應按「汽車修理業」之同
    業利潤標準毛利率百分之四十五，核定該部分營業成本一九、三六一、五七八元
    ，併計車輛買賣成本五○八、九七六、三九六元，營業成本為五二八、三三七、
    九七四元，惟原核定僅就其工資收入按修理業同業利潤標準核定，顯對原告較為
    有利為由，駁回其復查之申請。原告不服，主張其經營汽車售後修繕業務，並無
    「製成品」產品，並無記錄人工小時必要性。又汽車修繕，一部分純粹委外修護
    項目（如定位、烤漆），因量多金額小，故受委任廠皆採量結請款，其收入皆有
    車輛號碼、車主之紀錄在案，如九月一日發票號碼ＺＲ00000000號所載
    工資收入六、五○○元，三月三十日委外烤漆四九、八三九元，九月一日委外修
    護工資二九、○三六元，皆有詳細紀錄在案。另零件「軸承」、「椅套」進貨係
    依品名歸類，承辦員並未要求依「多少價格」分類，才算合法，其他費用購進椅
    套等係屬公司公務車自用配件，品名「剎車油」將進貨數量二四罐誤登記為二四
    ○罐，差額為三七、○三一元，金額微小，不能據以認定維修成本無法勾稽云云
    ，資為爭議。經訴願決定機關以，查原告既有編製「標準工時手冊」，又主張無
    記錄人工小時之必要性，顯有矛盾。所稱被告機關查核認定之委外修護項目已具
    備相對工資成本可查，惟所陳述委外修護工資收入日期與工資成本日期不同，且
    有將自己修護收入與委外收入混雜一起歸為委外修護收入同一類，況原告於收入
    、成本發票及派修單並未註明其相關性，亦未提示關係資料供核，工資成本收入
    顯無法查核。另被告機關抽核其大部分零件均未按價格相當分類（復查決定僅舉
    數例說明，非僅該少部分帳載不全），此一事實原告仍未改善，以致零件進銷存
    明細仍無法查核勾稽。至於原告主張零件「椅套」為自用歸於其他費用等情，查
    其憑證卻記載為市政府配件車號E2693，其所訴自用顯係推諉之詞。品名「剎車
    油」將進貨二四罐誤記為二四○罐，除屬虛報期末存貨外，仍有部分已銷售商品
    ，卻無進貨可按，原告主張金額小顯係避重就輕，核不足採，本件原處分應予維
    持等語，駁回原告訴願。
三、原告訴訟意旨雖為如事實欄之主張，並於本院受命法官行準備程序時重新整理帳
    證紀錄，惟仍有帳證紀錄與成本有先銷後進，致其成本仍無法查核勾稽情形：
（一）維修零件：原告稱其對於維修零件，進貨時皆依法取得憑證，因價格波動，在
      進貨上向太子汽車採購享有六折優惠，在銷價上，對固定客戶可享八折優惠等
      情，且提出八十四年度零件進銷價高低表計三十種零件之原始憑證影本。經查
      其中儀表配線總成、後箱背板、化油器底座墊片、保險桿側固定座、中飾板、
      葉子板彎角加強、排氣管中段等七項零件進貨價格高低差異，其進貨對象並非
      全為太子汽車工業股份有限公司，其中進價較低者大部分是因其向小規模營利
      事業（未使用統一發票者）進貨，尚非原告所稱因價格波動在進貨上向太子汽
      車採購享有六折優惠，以致造成相同零件進價不等，歸為同一類之情形；又其
      中零件品名為差速器油封、前三角架引擎總成、時規齒輪蓋、車身外側板、前
      懸吊臂吊架、大燈座、消音器吊架橡皮、冷卻風扇、風扇護罩等九種零件雖係
      向太子汽車進貨，其價格不一，查係因其進貨貨號不相同所致，並非價格波動
      或進貨數量多寡給予折扣，此亦無以相同品名規格歸為同一類之情形；另查其
      銷售零件為儀表配電總成、時規齒輪蓋、化油器底座墊片、排氣管中段、冷卻
      風扇、活塞等六項其編於同一類銷售價格高低係因其銷售品號不同所致，尚非
      原告所稱對特定客戶折扣所產生價格差異；其餘銷貨估價單部分均未載明品號
      ，雖然所載品名略同者惟其對不同客戶報價又不同（如汽芯報價有九十元及一
      、一○○元不等、汽油芯報價也七七○元及一二九元不等、火星塞報價一○五
      元及六十五元不等、空芯報價四二○元及九四五元不等、另風扇護罩報價二、
      ○七九元及八六六元品名相同但品號不同），以致無法查對勾稽，以上再查仍
      無法證明其零件進銷存紀錄係以相同品名規格為歸類依據。原告雖再重新整理
      帳簿，將相同品名且進貨價格相近之零件歸為同一類，惟查經被告機關抽查其
      部分零件，查得原告存貨簿大部分零件有先銷貨後進貨之情形，未有進貨，何
      來銷貨？故依上揭法條及被告機關所訂查核辦法規定，以原告帳簿有修改，因
      其會計紀錄無法銜接，無法依其帳載數核定（相關憑證見被告機關九十一年六
      月二十一日及九十二年一月二十三日補充答辯狀附件）。
（二）維修人工及費用：原告稱其維修人工及各項費用皆依法取具統一發票、薪資印
      領清冊、申報扣繳資料等，被告除應對不符部分依規定剔除或轉正外，應予核
      實認定等情，經查原告之工資收入之成本是否可查，除需具備相關支出憑證外
      ，仍應以其相關零件成本是否可查核勾稽為要件，經被告機關抽核原告之零件
      帳載，其帳載不全，原告均未能補正，業如上述。
（三）委外修護部分：原告稱其委外烤漆等為長期配合廠商，又委修金額小筆數多，
      為節省雙方往返請款不便，乃以累積相當期間後委修廠商再據以對原告請款付
      款所致等情，經查其委外收入及成本無法逐筆勾稽，原告仍未能補正，同如上
      述。
四、綜上所述，本件原告因帳證紀錄及成本（零件進耗存明細）有先銷後進之情形，
    致其成本仍無法查核勾稽，徵諸首揭規定及說明，被告機關自得依維修收入（含
    維修零件、工資收入）按汽車修理業所適用同業利潤標準核計維修成本，按財政
    部訂頒「汽車修理業」之同業利潤標準毛利率百分之四十五，核定該部分營業成
    本一九、三六一、五七八元，併計車輛買賣成本五○八、九七六、三九六元，營
    業成本應為五二八、三三七、九七四元，惟原核定僅就其工資收入按修理業同業
    利潤標準核定營業成本應為五三○、二九五、四六一元，已對原告較為有利，故
    原核定並無不合，被告復查決定及訴願決定機關遞予維持亦無違誤。原告之主張
    ，核無可採，其訴為無理由，應予駁回。
據上論結，本件原告之訴為無理由，依行政訴訟法第一百九十五條第一項後段、第九
十八條第三項前段，判決如主文。
中    華    民    國    九十二      年      五        月      七        日
                 臺 中 高 等 行 政 法 院   第 二 庭
                                審 判 長 法      官  胡  國  棟
                                         法      官  王  德  麟
                                         法      官  林  秋  華
右正本證明與原本無異。
如不服本判決，應於判決送達後二十日內向本院提出上訴書狀，其未表明上訴理由者
，應於提起上訴後二十日內向本院提出上訴理由書（須依對造人數附具繕本）；如於
本判決宣示或公告後送達前提起上訴者，應於判決送達後二十日內補提上訴理由書（
須附繕本）。未表明上訴理由者，逕以裁定駁回。
提起上訴應預繳送達用雙掛號郵票拾份（每份三十四元)。
中    華    民    國    九十二      年      五        月      七        日
                                         法院書記官  蔡  騰  德


司法院資訊處製作；財團法人民間司法改革基金會備份。
